【裁判字號】    98,訴,140
【裁判日期】    980806
【裁判案由】    侵權行為損害賠償
【裁判全文】
臺灣花蓮地方法院民事判決               98年度訴字第140號
原      告  丙○○
            辛○○
            丁○○
            庚○○
共      同
訴訟代理人  林政雄律師
被      告  戊○○（民國○○年.
法定代理人  甲○○○○○○
被      告
兼法定代理人  己○○
被      告  乙○○
上  一  人
訴訟代理人  陳正忠律師
上列當事人間請求侵權行為損害賠償事件，本院於民國98年7月
15日言詞辯論終結，判決如下：
    主      文
被告戊○○、己○○應連帶給付原告丙○○、丁○○、庚○○各
新台幣陸拾貳萬伍仟元，連帶給付原告辛○○新台幣壹佰參拾伍
萬伍仟陸佰元，及均自民國98年4月27日起至清償日止，按年息
百分之五計算之利息。
被告戊○○、乙○○應連帶給付原告丙○○、丁○○、庚○○各
新台幣陸拾貳萬伍仟元，連帶給付原告辛○○新台幣壹佰參拾伍
萬伍仟陸佰元，及均自民國98年4月27日起至清償日止，按年息
百分之五計算之利息。
前開第1項及第2項金額，如其中一被告已為給付，其他被告於其
給付之範圍內免給付義務。
原告其餘之訴駁回。
訴訟費用由被告連帶負擔十分之七，餘由原告負擔。
    事實及理由
一、本件被告戊○○、己○○（下稱戊○○、己○○）經合法通
    知無正當理由，均未於言詞辯論期日到場，核無民事訴訟法
    第386條所列各款情形，爰依原告聲請，由其一造辯論而為
    判決。
二、原告主張：
  (一)原告丙○○（下稱丙○○）為被害人薛銀英之夫，其餘原告
    （以下均僅稱其名）為薛銀英之子女。薛銀英於民國97年1
    月19日中午12時30分許，騎乘車號AN6-331號重型機車，沿
    花蓮縣壽豐鄉○○街由東往西直行行駛，途經該鄉○○村○○路與志昌街交岔路口時，適戊○○騎乘車號RD6-875號輕
    型機車，沿中山路由南往北直行行駛至該交岔路口，竟疏未
    注意減速慢行，且闖越紅燈，以逾市區限速每小時40公里之
    時速行駛，而在現場留有刮地痕16.9公尺，撞及薛銀英所騎
    乘之機車，致薛銀英人車倒地，受有頭部外傷、顱內出血等
    傷害，經送醫急救後，延至97年1月20日下午12時20分許，
    仍因該傷害而死亡。戊○○因上開疏失致薛銀英死亡，其確
    有過失，且經鈞院少年法庭審理後，認戊○○有過失，而裁
    定應交付保護管束，足認戊○○之過失與薛銀英之死亡具因
    果關係。己○○為戊○○之父，依法應與戊○○負連帶損害
    賠償責任。被告乙○○（下稱乙○○）明知戊○○為未滿18
    歲之少年，且無駕駛執照，仍於事發當日將車號RD6-875 號
    機車借予戊○○騎用，對薛銀英之損害，自應負賠償之責。
  (二)原告請求以下賠償：
  1.殯葬費用792,270元。目前實務上就殯葬費得請求之項目有
    「棺木費、運屍、運棺、靈柩車費、壽衣費、喪葬用品費、
    墓碑費、埋葬費、遺像及鏡框費、誦經祭典費」，薛銀英之
    殯葬費用792,270元由辛○○支出，得向被告請求。一般社
    會民俗常情，家屬對往生者之葬禮多委由殯葬業者辦理，其
    中支出之雜項費用乃按習俗之花費，應得予請求，始屬公允
    。附件編號5、11、12、13均為辛○○實際支出，17訃聞、
    21禮牲用品為葬禮禮俗上必需費用，19文具屬喪葬用品之一
    ，25鮮花設場為葬禮所必需、28至30樂隊費用為一般習俗所
    必須，38移靈人員與抬棺人員不同，應予保留，41毛巾費用
    為喪禮回贈必需用品，42墓地費用為辛○○實際支出，均不
    得刪減。
  2.精神慰撫金：丙○○為薛銀英之夫，平日夫妻感情恩愛，薛
    銀英對丙○○照顧有加，對其生活起居及身體之照顧極為細
    心，詎因戊○○之過失，致未能相伴終老，老年喪偶，精神
    上所受痛楚，實非筆墨所能形容。丙○○為初中肄業，現無
    業，無收入，薛銀英原為家庭主婦，請求精神慰撫金100 萬
    元。其餘原告為薛銀英之子女，為薛銀英含莘茹苦扶養長大
    ，並均努力向上，不負薛銀英細心栽培，眼見已畢業及成年
    ，有能力奉養父母時，竟遭此不幸，使其等抱憾終生，辛○○為大漢技術學院畢業，職業領隊，每月收入約2萬元，丁○○為高中畢業，現為家庭主婦，無收入，庚○○為商專畢
    業，現任雲林科技大學行政人員，每月收入約2萬元，各請
    求精神慰撫金100萬元。
  (三)依道路交通管理處罰條例第21條第1項第1款規定，無駕駛執
    照者不得騎乘機車，旨在降低及避免無照駕駛之人所造成公
    共危險之高度不確定性。乙○○與戊○○平日熟稔，理應清
    楚知悉戊○○未成年，卻逕將機車借予無照之戊○○騎乘，
    致生本件事故，乙○○領有駕照，應知上開規定，詎仍出借
    機車予戊○○，其對可能發生交通事故應具主觀預見可能性
    ，且乙○○就本件事故亦有事先防免其發生之能力，其對本
    事故顯有應注意能注意而未注意之疏失。另薛銀英縱使違規
    超載，亦僅屬違反行政處罰之範圍，非等同於民法上之過失
    ，而是否導致重心不穩，僅為乙○○之主觀臆測或想像，並
    非事實，乙○○應舉證證明之，否則難憑此認薛銀英有過失
    。安全帽之吸收衝擊能力之負載值並非無限，其僅在一定範
    圍之值而已，如車輛衝擊力道過大，安全帽之效用將大為降
    低，縱使確實戴妥安全帽，亦未能完全保護頭部，而薛銀英
    「顱內出血」致死，實因車輛撞擊，頭部著地力道過大所致
    ，非被告所稱未戴妥安全帽之故。
  (四)原告已各領得強制汽車責任險保險金375,000元。爰依侵權
    行為之法律關係請求。並聲明：被告應連帶給付丙○○、丁○○、庚○○各100萬元，連帶給付辛○○1,792,270元，及
    均自98年4月27日起至清償日止，按年息百分之五計算之利
    息。
三、戊○○、己○○並未於言詞辯論期日到場，亦未為何聲明或
    陳述。乙○○則以：
  (一)現行輕型機車駕駛執照之取得，無庸經過路考，且未領有駕
    駛執照駕車者，僅係違反道路交通管理處罰條例之相關規定
    ，屬交通行政處罰之範圍，與實際駕駛行為致車禍傷害結果
    間，並無因果關係存在，又借予機車時，未必知悉借車者之
    實際年齡，亦不能確知其是否領有輕型機車之駕照等情，況
    戊○○騎乘機車之嫻熟，令人無從懷疑，不能因此而認乙○○有何不法情事，及有可歸責之事由。原告應就乙○○知悉
    戊○○實際年齡、無駕照各節舉證證明。就原告指訴乙○○
    因借車予戊○○涉有過失致死罪嫌乙案，經台灣花蓮地方法
    院檢察署（下稱花蓮地檢署）檢察官不起訴處分，原告聲請
    再議，亦經台灣高等法院花蓮分院檢察署駁回再議而告確定
    。
  (二)退步言之，苟借車情事有可歸責之事由，當就戊○○騎車撞
    及被害人機車間責任有無予以探究。薛銀英騎乘機車附載訴
    外人周永佑、周愛琳，已違反道路交通管理處罰條例第31條
    第5項、道路交通安全規則第88條第1項第2款規定，其因超
    載致機車行駛時重心不穩，把持不住，危及行車安全。另依
    相驗屍體證明書所載死亡原因為「顱內出血」，被害人頭部
    受創嚴重，為其死亡之主因，堪證其騎機車未確實戴安全帽
    ，以上均為可歸責於被害人之事由。又原告並未舉證證明戊○○是否紅燈行駛，以戊○○所行駛者為主要幹道，被害人
    則行駛於支線道，兩相比較，可歸責於被害人之責任因素較
    大。
  (三)就原告請求金額方面：殯葬費係指收歛、埋葬之必要費用，
    若為生者對死者悼念支出之費用如毛巾、手帕、鮮花山、樂
    隊費用、喪宴費用、祭獻牲禮費、安置祿位及奉祀之費用、
    訃聞、登報費究非殯葬費，自不在補償之列，即使為殯葬所
    需之各類開銷，亦宜以通常標準費用計算，對於使用較高費
    用部分，宜酌減始為合理。本件原告所提禮儀包辦明細表（
    如附件），其中對編號1至4、6至11、14至16、18、20、22
    至24、26、27、31至37、39無意見，但編號5之費用與編號3
    重疊，編號12與編號11重疊，編號38與37重疊、40與27 重
    疊，均應予刪除，編號13棺木費偏高，宜酌減，編號17、19
    、21、25、28至30、41均非必要費用，編號42墓地費用，原
    告既繳萬榮鄉公所公墓使用管理費，應係該鄉公所所屬公墓
    ，故屬偏高，且未附收據為憑。至於原告提出之估價單1,670
    元既非收據，亦無店章，且非收斂、埋葬之必要費用，應予
    刪除。另原告請求精神慰撫金金額過高。乙○○為國中畢業
    ，現服兵役中，當兵前在超市打工等語資為抗辯。並聲明：
    原告之訴駁回。如受不利判決願供擔保請准宣告免為假執行
    。
四、原告、乙○○不爭執之事實：
  (一)丙○○為薛銀英之夫，其餘原告為薛銀英之子女，均為薛銀
    英之繼承人。
  (二)戊○○於97年1月19日12時30分駕駛車號RD6-875號機車（向
    乙○○所借得），沿花蓮縣壽豐鄉○○村○○路（台九線公
    路）由南往北行駛，途經該路（台九線217公里）與志昌街
    有紅綠燈號誌之交岔路口處，與沿志昌街由東往西方向行駛
    之薛銀英駕駛車號AN6-331號機車、附載周永佑、周愛琳（
    與薛銀英均未戴安全帽）相撞，致薛銀英傷重死亡，戊○○
    、周永佑、周愛琳受傷。
  (三)上開車禍事故經台灣省花東區車輛行車事故鑑定委員會鑑定
    結果（花東區970031案）認為：戊○○無照駕駛輕型機車行
    經設有行車管制號誌之交岔路口，違規闖越紅燈號誌，為肇
    事原因。薛銀英駕駛重型機車無肇事因素。
  (四)原告已各領得強制汽車責任險理賠金375,000元。
  (五)辛○○支出公墓使用管理費5,000元及原告所提禮儀包辦明
    細表（如附件）其中編號1至4、6至11、14至16、18、20 、
    22至24、26、27、31至37、39均為喪葬必要費用。原告所提
    花蓮縣萬榮鄉公所規費繳款書形式上為真正（本院卷16頁）
    。
五、得心證之理由：本件兩造所爭執之處，應在於：
  (一)本件車禍事故，借機車予戊○○之乙○○有無過失而應與戊○○連帶負賠償之責？薛銀英是否與有過失？
  (二)原告請求殯葬費如本院卷15頁明細表所載785,600元除乙○○不爭執之部分外，其餘有爭執部分及本院卷17頁估價單所
    載1,670元，是否屬喪葬之必要費用？
  (三)原告請求精神慰撫金各100萬元，金額是否適當？茲審酌如
    下。
六、原告主張前開車禍發生之情節，已經本院依職權調閱戊○○
    所涉過失致死案件之少年事件卷宗（含偵查及相驗卷），有
    本院97年少調字第91號、花蓮地檢署97年度相字第27號、97
    年度偵字第1382號卷宗，及卷內所附道路交通事故現場圖、
    道路交通事故調查報告表、調查筆錄、照片等為證，應堪信
    為真實。戊○○無照騎乘機車，行經有紅綠燈號誌之交岔路
    口，闖越紅燈號誌（有證人林炎山之調查筆錄附於前開相驗
    卷36、37頁可證），致被害人薛銀英受傷不治死亡，其顯有
    過失，且與薛銀英死亡間有相當因果關係，應堪認定（台灣
    省花東區車輛行車事故鑑定委員會花東區970031案鑑定意見
    書亦同此認定）。薛銀英駕駛機車搭載周愛琳（55年10月18
    日生）、周永佑（當時年約4歲）均未戴安全帽，固屬違反
    道路交通安全規則第88條第1項第2、5款之規定，且依薛銀
    英主要傷勢為頭部外傷、顱內出血，如其依規定戴安全帽，
    於發生頭部撞擊時，可能減少腦部受傷機會及受傷嚴重程度
    ，惟本院衡量本件車禍肇事情形主因為戊○○未遵守路口行
    車號誌闖紅燈之重大過失所致，暨綜合所有證據資料，依民
    法第217條規定，認縱使被害人有上開違規情事，而對於損
    害之發生或擴大有所過失，仍無減輕賠償金額之必要。
七、按數人共同不法侵害他人之權利者，連帶負損害賠償責任。
    無行為能力人或限制行為能力人，不法侵害他人之權利者，
    以行為時有識別能力為限，與其法定代理人連帶負損害賠償
    責任。民法第185條第1項、第187條第1項分別定有明文。民
    事上之共同侵權行為（狹義的共同侵權行為，即加害行為）
    與刑事上之共同正犯，其構成要件並不完全相同，共同侵權
    行為人間不以有意思聯絡為必要，數人因過失不法侵害他人
    之權利，苟各行為人之過失行為，均為其所生損害共同原因
    ，即所謂行為關連共同，亦足成立共同侵權行為，依民法第
    185條第1項前段之規定，各過失行為人對於被害人應負全部
    損害之連帶賠償責任（最高法院67年度台上字第1737號判例
    意旨參照）。本件戊○○為79年10月19日生，有戶籍謄本可
    參，為未成年人，其並未領有駕駛執照，所騎乘之車號RD6-
    875號機車乃向乙○○所借，已如前述，乙○○固於車禍發
    生後之97年1月21日在派出所製作之調查筆錄中陳稱「借車
    時以為他（即戊○○）有駕照、不知道戊○○未滿18歲」云
    云（前開相驗卷32頁調查筆錄參照），惟於原告告訴其涉犯
    過失致死罪嫌之偵查程序中，乙○○坦承「我認識戊○○時
    ，他是在就讀國光商工1年級，當時我就借機車給他騎乘。
    戊○○向我借機車不超過5次。他是從民國95年間就向我借
    用機車。」於檢察事務官詢問：「你出借機車給戊○○使用
    時，就知道他當時尚未有機車駕照，對此你有何意見？」乙○○稱：「我沒有意見。」（花蓮地檢署97年度交查字第67
    號卷7、8頁詢問筆錄可參），可見乙○○在97年1月21日調
    查筆錄之上開陳述，乃屬卸責之詞，並不足採，並堪認乙○○認識戊○○時，戊○○當時就讀高職，依常情可知悉戊○○尚未成年，且其明知戊○○未領有機車駕照，仍續出借機
    車予戊○○，以致發生本件事故，乙○○顯有過失，且與戊○○之過失行為併合為系爭車禍事故發生之原因，而其2人
    過失行為與薛銀英之死亡均具有相當因果關係，是戊○○、
    乙○○自應負連帶賠償責任。又己○○為戊○○之父，為其
    法定代理人，依民法第187條第1項規定，己○○亦應與戊○○就原告之損害負連帶賠償責任。至於己○○、乙○○間，
    原告並未舉證證明其2人間有成立連帶債務之明示，法律復
    未規定其2人間應成立連帶債務，則其2人雖具有同一目的，
    而對原告各負全部給付之義務，然其2人間並無主觀之關聯
    ，各債務有其不同之發生原因（民法第185條、第187條），
    僅因相關之法律關係偶然競合所致，故其2人間應為不真正
    連帶債務關係，而非連帶債務關係（最高法院82年度台上字
    第3000號、85年度台上字第975號、86年度台上字第2656號
    判決意旨參照）。依據前述說明，原告請求被告連帶賠償，
    即非有理，戊○○、己○○之連帶賠償責任，與戊○○、乙○○應負之連帶賠償責任，構成不真正連帶之關係。至於花
    蓮地檢署雖對乙○○所涉過失致死罪嫌為不起訴處分確定，
    惟本院不受該偵查結果認定之拘束，併予敘明。
八、按因故意或過失，不法侵害他人之權利者，負損害賠償責任
    。不法侵害他人致死者，對於支出醫療及增加生活上需要之
    費用或殯葬費之人，亦應負損害賠償責任。不法侵害他人致
    死者，被害人之父、母、子、女及配偶，雖非財產上之損害
    ，亦得請求賠償相當之金額，民法第184條第1項前段、第
    192條第1項、第194條分別定有明文。茲就原告得請求賠償
    之金額，審酌如下：
  (一)按殯葬費為收殮及埋葬費用，其賠償範圍應以實際支出之費
    用，並斟酌被害人當地之喪禮習俗、宗教上之儀式、被害人
    之身分、地位及生前經濟狀況決定之（最高法院92年度台上
    字第1427號、84年度台上字第2731號判決意旨可參）。而花
    山式堂係葬禮中搭蓋作為擺設靈堂、鮮花，做為告別式場用
    ，此部分支出亦屬必要之殯葬費用（最高法院84年度台上字
    第1626號判決意旨參照）。查：辛○○所請求之殯葬費用
    792,270元，其中如附件禮儀包辦明細表所示編號41答禮毛
    巾6萬元及菸酒支出1,670元非喪葬所必須，應予扣除外，其
    餘均為喪葬及習俗所必須，且衡諸常情，並無過高之情事，
    故其中730,600元（000000－00000－0000＝730600）應予准
    許。
  (二)按慰藉金之賠償須以人格權遭遇侵害，使精神上受有痛苦為
    必要，其核給之標準固與財產上損害之計算不同，然非不可
    斟酌雙方身分資力與加害程度，及其他各種情形核定相當之
    數額（最高法院51年台上字第223號判例意旨可資參考）。
    丙○○為被害人薛銀英之夫，其餘原告為薛銀英之子女，其
    等因此車禍事故，驟遭喪妻、喪母之痛，精神上自深受打擊
    ，而受有相當之痛苦，本院審酌丙○○為初中肄業，現無業
    ，無收入，名下有房屋2筆、田賦1筆、汽車2輛；辛○○為
    大漢技術學院畢業，職業領隊，每月收入約2萬元，名下有
    房屋2筆、土地1筆、汽車1輛、投資1筆；丁○○為高中畢業
    ，現為家庭主婦，無收入，名下有房屋及土地各1筆；庚○○為商專畢業，現任雲林科技大學行政人員，每月收入約2
    萬元，名下有汽車1輛、投資1筆；薛銀英原為家庭主婦；而
    戊○○現尚未成年，名下無財產，己○○業工，97年度全年
    所得為108,000元，名下無財產；乙○○為國中畢業，現服
    兵役中，當兵前在超商打工，97年度全年所得為166,200元
    ，名下無財產（以上諸情節除原告、乙○○所自承外，尚有
    稅務電子閘門財產所得調件明細表可參，本院卷73至86頁）
    等兩造之身分、地位、經濟狀況、戊○○、乙○○之過失程
    度及原告所受痛苦程度等，認原告請求精神慰撫金各以100
    萬元計，尚屬適當。末按保險人依本法規定所為之保險給付
    ，視為被保險人損害賠償金額之一部分；被保險人受賠償請
    求時，得扣除之，強制汽車責任保險法第32條定有明文。故
    扣除原告已領取之強制汽車責任險理賠金各375,000元後，
    丙○○、丁○○、庚○○得請求之金額各為625,000元（
    0000000－000000＝625000），辛○○得請求之金額為
    1,355,600元（0000000－000000＝0000000）。
九、從而，原告依侵權行為之法律關係請求如主文第1至3項所示
    ，為有理由，應予准許，逾此部分之請求為無理由，應予駁
    回。本件事證已臻明確，兩造其餘攻擊防禦方法與舉證，均
    無礙勝負判斷，爰不一一論列，附此敘明。
十、訴訟費用負擔之依據：民事訴訟法第79條、第85條第1項、
    第2項。
中    華    民    國    98    年    8     月     6    日
                        臺灣花蓮地方法院花蓮民事庭
                              法    官      楊碧惠
上列為正本係照原本作成。
如不服本判決，應於送達後20日內，向本院提出上訴狀並表明上
訴理由，如於本判決宣示後送達前提起上訴者，應於判決送達後
20日內補提上訴理由書(須附繕本)。
中    華    民    國    98    年    8     月    6     日
                              法院書記官  羅仕健


司法院資訊處製作；財團法人民間司法改革基金會備份。
